【裁判字號】    99,重國,1
【裁判日期】    990514
【裁判案由】    國家賠償
【裁判全文】
臺灣板橋地方法院民事判決               99年度重國字第1號
原      告  乙○○
原      告  丁○○○
前列二人共同
訴訟代理人  丙○○
被      告  臺北縣板橋市公所
法定代理人  甲○○
訴訟代理人  陳棋銘律師
上列當事人間請求國家賠償事件，經本院於民國99年4月23日言
詞辯論終結，判決如下：
    主  文
被告應給付原告乙○○新台幣參拾伍萬壹仟捌佰玖拾元，給付原
告丁○○○新台幣參拾萬元，暨均自民國98年12月23日起至清償
日止，按年息百分之五計算之利息。
原告其餘之訴駁回。
訴訟費用由被告負擔十分之一，餘由原告負擔。
本判決第一項於原告乙○○以新台幣壹拾貳萬元，於原告丁○○
○以新台幣壹拾萬元供擔保後，分別得假執行。如被告以新台幣
參拾伍萬壹仟捌佰玖拾元為原告乙○○，以新台幣參拾萬元為原
告丁○○○預供擔保，免為假執行。
原告其餘假執行之聲請駁回。
    事實及理由
一、原告主張：
  １依據台北縣政府民國89年10月2日八九北府工水字第375076
    號函所示，台北縣轄內板橋市區道路之修築改善及養護業務
    ，委由被告公所辦理，是有關台北縣板橋市路邊違規設置且
    有妨礙道路通行之廣告招牌，應由被告報請台北縣政府拆除
    ，又佔據道路路面非制式圖形化路標及水泥基座、鐵柱，雖
    非被告設置，亦應由被告報請台北縣政府拆除，以維護用路
    人之安全。查坐落台北縣板橋市○○路○段臨435之1號「板
    橋觀音寺」之住持康月嬌，為便於信眾得知該寺廟之位置，
    明知在公路旁擅自豎立招牌，可能因此妨害過往人車通行安
    全，竟於87年間之某日，在臺北縣板橋市○○路往浮洲橋方
    向之車道旁，豎立「板橋觀音寺」之側懸式招牌1座，並在
    該招牌下方不知由何單位所設置非制式圖形化路標之二根鐵
    柱上，設置鐵製之「板橋市○○道路258號」之橫式招牌，
    因被告公所劃設用以禁止路邊臨時停車之紅線穿越該非制式
    圖形化路標之二根鐵柱及水泥基座中間，造成該橫式招牌入
    侵紅線以內之路面上空，已妨害過往人車通行之安全，被告
    對於訴外人康月嬌之違規設置招牌，及不知何單位所設置之
    非制式圖形化路標之鐵柱及水泥基座，已入侵路面，妨害過
    往人車之通行安全，卻未及時查報臺北縣政府執行拆除，亦
    未設立任何警示標誌，其對該道路之管理自有疏失，又現場
    路邊之紅線為被告所劃設，紅線應繞過該非制式圖形化路標
    之鐵柱及水泥基座之外緣，以避開該障礙，被告卻將紅線劃
    設穿越該非制式圖形化路標之鐵柱及水泥基座之中間，將部
    分鐵柱及水泥基座劃入紅線以內成為路面之一部分，適原告
    之次子張益維於97年1月31日晚間，騎乘車號PNR－861號重
    型機車，沿臺北縣板橋市○○路往浮洲橋方向行駛，行經前
    揭設置橫式招牌及非制式圖形化路標之鐵柱及水泥基座之地
    點，張益維頭部撞上該橫式招牌，機車車頭則撞上鐵柱，經
    送醫急救後，延至97年2月21日4時55分許，仍因右額、顎骨
    骨折併腦幹衰竭導致神經性休克不治死亡，被告對於上開道
    路之管理有欠缺，致原告之子張益維死亡，被告應負國家賠
    償責任，原告依國家賠償法第三條第一項之規定，於98年12
    月22日向被告提出國家賠償請求書，被告於98年1月6日以98
    年北縣板法賠字第21號拒絕賠償理由書，拒絕賠償，爰提起
    本件訴訟。
  ２原告請求被告賠償下列損害：
  (1)醫藥費：原告乙○○支付張益維醫療費用767元，有財團法
    人徐元智先生醫藥基金會附設亞東紀念醫院醫療費用收據可
    證。
  (2)殯葬費及訂塔費：原告乙○○支付張益維殯葬費用39200元
    、靈骨塔塔位133000元，有保民往生禮儀社有限公司出具之
    明細表、發票、廣承岩出具之訂塔證明為憑。
  (3)扶養費：原告乙○○、丁○○○為死者張益維之父母，張益
    維66年9月6日生，有戶籍謄本可稽，張益維死亡時已30歲，
    有扶養能力，其生前任職於誼光保全股份有限公司，每月最
    低薪資22385元，有該公司出具之薪資明細表可參。原告乙
    ○○39年11月19日生，自事故發生翌日起，依內政部發佈台
    灣地區歷年居民平均餘命表，尚有平均餘命22.8年可受扶養
    ，按霍夫曼計算法22年數之累計金額，以97年度所得稅扶養
    親屬寬減額77000元計算，原告乙○○可請求扶養費損害賠
    償為0000000元（77000÷0000000×00000000＝0000000）。
    原告丁○○○45年12月1日生，自事故發生翌日起，尚有平
    均餘命28.9年可受扶養，按霍夫曼計算法28年數之累計金額
    ，原告丁○○○可請求扶養費損害賠償為0000000元（77000
    ÷0000000×00000000＝0000000）。
  (4)慰撫金：死者張益維為原告乙○○、丁○○○之次子，原告
    辛苦教養被害人成年，本望其成家立業，同享天倫之樂，詎
    知天倫夢碎，白髮人送黑髮人，為人間至哀，茲請求被告應
    給付原告乙○○、丁○○○慰撫金各180萬元。
  ３合計上開金額，被告應給付原告乙○○0000000元，應給付
    原告丁○○○0000000元。並聲明：被告應給付原告乙○○
    0000000元，給付原告丁○○○0000000元，暨均自民國98年
    12月23日起至清償日止，按年息百分之5計算之利息。願供
    擔保，請准宣告假執行。
二、被告則以：
  １被告對於環河道路258號邊旁之違規設置招牌，並無取締、
    處罰或拆除之公權力，應非原告訴請國家賠償之對象。台北
    縣板橋市○○路，雖係由台北縣政府移交被告維護，然依市
    區道路條例第四條規定，環河路之主管機關仍屬台北縣政府
    ，況且，被告並未配置拆除大隊，凡於被告所轄行政區域範
    圍內之違章建築、違規設置招牌廣告或樹立廣告，皆由台北
    縣政府工務局負責審查與執行拆除任務。再依道路交通管理
    處罰條例第82條第1項第1或8款、第8條第1項第2款規定，私
    擅在道路設置廣告招牌者，由警察機關負責取締並處罰。是
    以，根據上述相關法令及行政權責相符原則，被告並無取締
    、處罰或拆除違建之權力，原告以被告為對象訴請國家賠償
    ，容有誤會。事故現場「環河道路258號」與「板橋觀音寺
    」等二招牌，係板橋觀音寺住持康月嬌未經許可私自設置，
    另「圖形化方型路標」與「水泥基座暨其上二枝支撐柱」等
    物體，據悉似係交通部公路總局中和工務段第一區養護工程
    處於10幾年前依當時法令所建置（但仍待確認），既非被告
    設置，亦非歸被告管理，被告對環河道路維護權限範圍僅在
    道路之修築、改善及養護而已，至於，台北縣政府拒賠理由
    書中謂「道路範圍內違規設置招牌廣告應由道路管理機關負
    責清除」云云，實屬台北縣政府片面之辭，於法不合，為不
    足採。復依「違章建築處理辦法」第3條規定，可知違章建
    築之拆除執行機關為台北縣政府，並由台北縣政府置違章建
    築查報人員執行查報事項，而市公所『得』指定人員辦理查
    報工作，被告並無查報違章建築之法定義務。而廣告之設置
    許可及變更，依據「招牌廣告及樹立廣告管理辦法」第5、6
    、11條規定，悉由台北縣政府工務局負責審查，更足見，被
    告對環河道路維護權限範圍僅在道路本身之修築、改善及養
    護而已，至於道路旁之招牌或路標、水泥基座等物體，究竟
    有無設置許可？需否查報？需否拆除？及執行拆除等等，全
    非被告權責。
  ２原告次子張益維之死亡起因於自身酒醉駕車所致，與被告對
    道路之修築、改善及養護行為，並無相當因果關係存在，原
    告請求國家賠償，於法無據。原告起訴狀曾述「系爭違規招
    牌廣告早在民國87年即已設置」，距本案案發時間97年1 月
    31日達10年之久，而在此10年間，未曾聽聞案發地點發生車
    禍，據此可知，死者張益維騎乘機車顯然行車速度過快、未
    注意車前狀況、未保持安全距離並行駛路肩，自己衝撞路邊
    之招牌所致，被告並無任何故意或過失行為存在，張益維之
    死亡也與被告對道路之修築、改善及養護，無相當因果關係
    。
  ３原告請求賠償之項目與金額中，並未確實提出證據、或有不
    得請求者：
  (1)殯葬費部分：靈骨塔費用133000元過高，與張益維之身分、
    地位、職業、教育程度、財產及經濟狀況不符，且非屬必要
    ，自不得請求。
  (2)扶養費部分：原告起訴狀所載內政部公布之台灣地區居民平
    均餘命表，似與現行內政部公布之國民生命表不合。再者，
    原告請求扶養費各為0000000元與0000000元，亦未舉證證明
    之，況且，依據民法第1117條規定，原告等二人須確有「不
    能維持生活」之情事，始具有請求扶養費之資格，惟依據鈞
    院查詢原告等二人財產所得調件明細表內容，可知原告等二
    人有不動產、汽車，且有股票投資及存款，顯無「不能維持
    生活」之情事，是原告扶養費之請求，於法不合。
  (3)慰撫金部分：原告各請求180萬元，金額過高，與原告之身
    分、地位、職業、教育程度、財產及經濟狀況不符，應各以
    30萬元為適當。
  ４退萬步言，被告縱有國家賠償責任，惟本件車禍發生，乃因
    張益維騎乘機車，疏未注意車前狀況並保持安全距離，行車
    速度過快並行駛路肩所致，倘張益維騎乘機車茍能盡善良管
    理人之注意義務，即可避免。本件損害之發生或擴大，乃死
    者疏未注意，且係自己衝撞路邊之招牌，原告等二人應承受
    張益維之與有過失，被告爰引民法第217條規定，請求鈞院
    減輕或免除被告之賠償金額。
  ５並聲明：原告之訴駁回，如受不利判決，請准供擔保免為假
    執行。
三、按依本法請求損害賠償時，應先以書面向賠償義務機關請求
    之；賠償義務機關拒絕賠償，請求權人得提起損害賠償之訴
    ，國家賠償法第10條第1 項、第11條第1 項前段定有明文。
    本件原告於98年12月22日向被告提出國家賠償請求書，被告
    於98年1月6日以98年北縣板法賠字第21號拒絕賠償理由書，
    拒絕賠償，此有請求賠償書與拒絕賠償書可稽。原告已踐行
    起訴前以書面請求賠償之程序，其提起本件訴訟，並無不合
    ，先予敘明。
四、兩造不爭執之事實
    坐落台北縣板橋市○○路○段臨435之1號「板橋觀音寺」之
    住持康月嬌，為便於信眾得知該寺廟之位置，於87年間之某
    日，在臺北縣板橋市○○路往浮洲橋方向之車道旁，豎立「
    板橋觀音寺」之側懸式招牌1座，並在該招牌下方不知由何
    單位所設置非制式圖形化路標之二根鐵柱上，設置鐵製之「
    板橋市○○道路258號」之橫式招牌，路邊用以禁止臨時停
    車之紅線穿越該非制式圖形化路標之二根鐵柱及水泥基座之
    中間，造成該橫式招牌入侵紅線以內之路面上空，適原告之
    次子張益維於97年1月31日晚間，騎乘車號PNR－861號重型
    機車，沿臺北縣板橋市○○路往浮洲橋方向行駛，行經前揭
    設置橫式招牌及非制式圖形化路標之鐵柱及水泥基座之地點
    ，張益維頭部撞上該橫式招牌，經送醫急救後，延至97年2
    月21日4時55分許，仍因右額、顎骨骨折併腦幹衰竭導致神
    經性休克不治死亡。
五、本件之爭點：被告公所就系爭路段之管理有無欠缺？若有欠
    缺，與被害人張益維之死亡間是否有因果關係？原告請求賠
    償之金額是否有據？被害人張益維是否與有過失？
  １依據道路交通標誌標線號誌設置規則第四條規定「標誌、標
    線、號誌之設置、養護及號誌之運轉，由主管機關依其管轄
    辦理之」。同規則第五條規定「本規則所稱主管機關，指公
    路主管機關、市區道路主管機關及警察機關」。同規則第18
    條規定「豎立式標誌設置位置，以標誌牌之任何部份不侵入
    路面上空且標誌牌面邊緣與路面邊緣或緣石之邊緣相距五十
    公分至二公尺為原則」。依市區道路條例第5條規定「市區
    道路之修築改善及養護，其在縣轄區內者，得由各有關鄉（
    鎮、市）公所辦理之」，同條例第3條規定「市區道路附屬
    工程指下列規定而言：．．．二道路之排水溝渠、護欄、涵
    洞、緣石、攔路石、擋土牆、路燈及屬於道路上各項標誌、
    號誌、管制設施、設備等」，可知關於標誌、標線係屬道路
    之附屬工程，歸由道路主管機關管理，而台北縣政府於89年
    10 月2日以八九北府工水字第375076號函，將板橋市區道路
    之修築改善及養護業務，委由被告公所辦理，是系爭道路之
    主管機關為被告公所，被告公所應提供通行無阻安全無虞之
    道路供民眾使用，對於有妨礙通行之廣告招牌及標誌，應由
    被告報請台北縣政府拆除，以維用路人之安全。本件被害人
    張益維之死亡，係因張益維頭部撞上入侵路面之橫式招牌，
    造成右額、顎骨骨折併腦幹衰竭導致神經性休克不治死亡。
    該橫式招牌設置在非制式圖形化路標之二根鐵柱上，車禍現
    場路邊用以禁止臨時停車之紅線，劃設穿越該二根鐵柱及水
    泥基座之中間，造成該橫式招牌入侵紅線以內之路面上空，
    依據臺灣板橋地方法院檢察署97年度相字第289號相驗卷第
    29 頁道路交通事故現場圖所示，被害人機車位置距紅線約
    60公分遠，而機車係卡在鐵柱中間，上方有肇事之橫式招牌
    ，以此推斷該招牌及鐵柱、水泥基座已入侵紅線以內之路面
    約有60公分，而紅線係用以禁止路邊臨時停車，可見紅線以
    內60公分之路面係可供用路人行駛，被告公所應排除此空間
    之路障，以維夜間行車安全，被告公所在劃設紅線時，應將
    紅線繞過該非制式圖形化路標之鐵柱及水泥基座之外緣，以
    避開該障礙，被告卻將紅線劃設穿越該非制式圖形化路標之
    鐵柱及水泥基座之中間，將部分鐵柱及水泥基座劃入紅線以
    內成為路面之一部分，其就標線之劃設自有疏失，縱使被告
    不改變紅線之位置，亦應將侵入紅線以內路面之招牌、鐵柱
    及水泥基座，報請台北縣政府拆除，提供無障礙之路面確保
    用路人之行車安全，其未報請拆除，就道路之管理亦有欠缺
    。被告雖辯：紅線非公所所劃，標誌非公所設置云云，惟查
    ，系爭道路標線之劃設本應由被告辦理之，被告空言辯稱非
    其所劃，自不足採信。另非制式圖形化路標雖非被告設置，
    惟被告為道路之管理機關，該入侵路面有60公分之招牌、鐵
    柱及水泥基座，對於夜間行車安全自有妨害，被告應報請台
    北縣政府拆除，或將紅線劃設繞過該路障，提供無障礙之通
    行路面，自不能以其非標誌之設置機關或無拆除權限而卸責
    。被害人張益維頭部撞上入侵路面之招牌致死，其死亡與被
    告管理道路之欠缺，有因果關係，被告應依國家賠償法第三
    條第一項負賠償責任。
  ２按不法侵害他人致死者，對於支出醫療及增加生活上需要之
    費用或殯葬費之人，亦應負損害賠償責任；不法侵害他人致
    死者，被害人之父、母、子、女及配偶，雖非財產上之損害
    ，亦得請求賠償相當之金額，民法第192條第1項、第194條
    分別定有明文。茲就原告各項請求審酌如下：
  (1)醫藥費：原告乙○○為死者張益維支出醫療費用767元，有
    財團法人徐元智先生醫藥基金會附設亞東紀念醫院醫療費用
    收據可憑，應予准許。
  (2)殯葬費及訂塔費：原告乙○○支付張益維殯葬費用39200元
    、靈骨塔塔位133000元，有保民往生禮儀社有限公司出具之
    明細表、發票、廣承岩寺廟出具之訂塔證明為憑，被告對於
    單據之真正不爭執，堪信原告主張為真。被告雖辯稱：靈骨
    塔費用133000元過高，與張益維之身分、地位、職業、教育
    程度、財產及經濟狀況不符，亦非屬必要，自不得請求等語
    。惟查，靈骨塔塔位價格不一，因風水地點、內部裝潢、管
    理良善與否而有極大差異，參酌台北縣五股鄉孝恩納骨堂（
    公立）行情，最高為9萬元，並加一成管理費，而被害人所
    放置為私人寺廟靈骨塔，費用133000元，並未高於公立靈骨
    塔甚多，堪稱合理，應予准許，被告空言抗辯費用過高云云
    ，並不可採。另查殯葬費明細為遺體接運車、接運工人、棺
    木、道士引魂安靈、孝服、收殮師父、扛夫、庫錢等項，共
    39200元，核為喪葬必要費用，應予准許。
  (3)扶養費：原告乙○○請求賠償扶養費0000000元，原告丁○
    ○○請求賠償扶養費0000000元，惟按，依民法第1117條之
    規定，直系血親尊親屬須以不能維持生活為限，始能向加害
    人請求扶養費之賠償，經查，原告乙○○97年度財產所得總
    額0000000元（含薪資所得、股票投資、郵局存款利息、房
    屋及土地），原告丁○○○97年度財產所得總額為416740元
    （含股票投資、郵局存款利息、汽車），有稅務電子閘門財
    產所得調件明細表可稽，據原告乙○○自承「我在郵局存款
    約有四、五百萬元，我太太在郵局的存款約二、三百萬元」
    等語，是依據原告之財產狀況，應無「不能維持生活」之情
    事，是原告二人並無受扶養之權利，渠等請求被告賠償，於
    法不合，應予駁回。
  (4)慰撫金：死者張益維為原告乙○○、丁○○○之次子，有戶
    籍謄本可稽，原告辛苦教養被害人成年，本望其成家立業，
    同享天倫之樂，詎料驟失愛子，白髮人送黑髮人，身心創痛
    甚大，自得請求慰撫金，爰審酌原告乙○○小學畢業，現任
    職保全公司警衛，原告丁○○○小學畢業，為家庭主婦，有
    上述之房地存款等及所受痛苦等一切情狀，認原告乙○○、
    丁○○○各得請求慰撫金100萬元。
  (5)綜上，原告乙○○得請求醫藥費767元、殯葬費39200元、塔
    位133000元，慰撫金100萬元，共計0000000元。原告丁○○
    ○得請求慰撫金100萬元。
  ３按損害之發生或擴大，被害人與有過失者，法院得減輕賠償
    金額，或免除之，民法第217條第1項定有明文。查被害人張
    益維於97年1月31日送亞東醫院急救時，於當日23時許曾檢
    驗其血液中酒精濃度為260mg/dl，有生化檢驗報告附於97年
    度相字第289號卷第21頁。依據血液酒精濃度（mg/dl）=呼
    氣酒精濃度（mg/l）x209.9958換算結果，張益維當時呼氣
    酒精濃度為1.238mg/l（260/209.9958=1.238）。參見法務
    部88年5月18日法88檢字第001669號函所示，酒精濃度呼氣
    達0.55mg/l或血液濃度達千分之一點一以上者，即認為已達
    不能安全駕駛之標準，查張益維當時呼氣酒精濃度為1.238m
    g/l，顯然高於0.55mg/l甚多，其對當時週遭環境之辨識及
    反應能力應較平常狀況薄弱，且依道路交通事故現場圖所示
    ，被害人機車當時係卡在鐵柱中間，機車距離紅線約60公分
    遠，而紅線距離道路中央之雙黃線有5.9公尺寬，以路寬5.9
    公尺扣掉鐵柱占用路面寬度60公分，其餘路面尚有5.3 公尺
    寬，足夠被害人機車與大客車併排行駛（公車專用道路寬約
    3.5公尺），路標之鐵柱有塗上反光材料，被害人機車卻仍
    撞擊路邊之招牌及鐵柱，以其機車車頭嚴重毀損之情形觀之
    （見相驗卷第30頁照片），顯見被害人係在行駛中撞擊鐵柱
    ，其當時對於前方有路障之注意及反應能力已十分薄弱，應
    為本件事故發生之主要原因，是認被害人就其損害之發生與
    有過失。茲審酌被害人上開行為對其損害發生原因力之強弱
    程度，認被告道路主管機關應負百分之30過失責任，被害人
    應負百分之70過失責任，爰依上開過失相抵原則，減輕被告
    之賠償責任。準此計算，原告乙○○所受損害數額經過失相
    抵後，僅得請求351890元（計算式：0000000X0.3=351890）
    ，丁○○○請求30萬元。綜上所述，原告乙○○依國家賠償
    法第3條第1項之規定，請求被告給付351890元，原告丁○○
    ○請求被告給付30萬元及均自98年12月23日（國家賠償申請
    書送達之翌日）起至清償日止，按週年利率5%計算之利息部
    分，應予准許。逾上開金額之請求，應予駁回。
六、兩造陳明願供擔保，聲請宣告假執行或免為假執行，經核原
    告勝訴部分，合於法律規定，爰分別酌定相當之擔保金額宣
    告之；原告其餘假執行之聲請，因訴之駁回而失所依據，不
    予准許。
七、結論：原告之訴為一部有理由，一部無理由，依民事訴訟法
    第79條、第85條第1項前段、第390條第2項、第392條，判決
    如主文。
中    華    民    國    99    年    5     月    14    日
                  民事第三庭    法  官  陳映如
以上正本係照原本作成
如對本判決上訴，須於判決送達後20日內向本院提出上訴狀
中    華    民    國    99    年    5     月    14    日
                            書記官  李錦輝

司法院資訊處製作；財團法人民間司法改革基金會備份。
